【裁判字號】    89,上更(一),45
【裁判日期】    890502
【裁判案由】    回復原狀等
【裁判全文】
台灣高等法院民事判決  八十九年度上更(一)字第四十五號
      上  訴  人  甲○○
                  乙○○
      共同
      訴訟代理人  王振志律師
      上  訴  人  瑞暘建設股份有限公司
                            設台北市○○○路○段一三七號七樓
      法定代理人  余茂全    住.
      訴訟代理人  楊金順律師
      複 代理 人  施竣中律師
                  南雪貞律師
右當事人間請求回復原狀等事件，兩造對於中華民國八十七年一月六日台灣台北地方
法院八十六年度訴字第二一三四號第一審判決各自提起上訴，經判決後，由最高法院
發回更審，本院判決如左：
    主    文
原判決關於命瑞暘建設股份有限公司給付部分及該部分假執行之宣告，暨命瑞暘建設
股份有限公司負擔訴訟費用之裁判均廢棄。
右開廢棄部分，甲○○、乙○○在第一審之訴及假執行之聲請均駁回。
甲○○、乙○○之上訴及擴張之聲明均駁回。
第一、二審訴訟費用由甲○○、乙○○負擔。
      事      實
甲、上訴人即被上訴人甲○○、乙○○方面：
一、聲明：求為判決：關於上訴部分：（一）原判決不利於甲○○、乙○○部分廢棄
    。（二）上開廢棄部分，瑞晹建設股份有限公司（下稱瑞暘公司）應再給付甲○
    ○、乙○○各新台幣（下同）一百三十萬元，並均自民國（下同）八十六年六月
    十八日起至清償日止按年息百分之五計算之利息。（三）瑞晹公司應自八十四年
    九月十三日起至八十六年六月十八日止，再給付按日各以一千元計算之違約金予
    甲○○、乙○○，暨均自八十六年六月十八日起至清償日止，按年息百分之五計
    算之利息。（四）就前開第二、三項聲明，願供擔保請准宣告假執行。關於答辯
    部分：瑞暘公司之上訴駁回。
二、陳述：與原判決記載相同，茲引用之。
三、援用原審立證方法。
乙、被上訴人即上訴人瑞暘公司方面：
一、聲明：求為判決：關於上訴部分：（一）原判決不利於瑞暘公司部分廢棄。（二
    ）上開廢棄部分，甲○○、乙○○在第一審之訴及假執行之聲請均駁回。關於答
    辯部分：甲○○、乙○○之上訴駁回。
二、陳述：除與原判決記載相同部分，予以引用外，並補稱：
（一）本件基地面積超過一五○○平方公尺為一五七七˙四平方公尺，且屬於地下一
      層之停車空間並設有汽車車道，而因車位數僅十四輛，故車道及汽車進出口至
      道路間之寬度分別為五˙五公尺及三˙五公尺，是本件並無涉及建築技術規則
      建築設計施工編第六十條第一項第三款之變更。況該項規定亦僅係針對將原核
      定為停車位之空間變更為非停車使用之情形而設者，並不適用於本件仍供停車
      空間使用之情形。另本件核定變更為停車場使用之面積三○三˙五四平方公尺
      經規劃為十四輛停車空間後，每輛停車空間平均為二一˙六八平方公尺，亦未
      超過建築技術規則建築設計施工編第六十條第一項第四款所為四十平方公尺之
      限制。
（二）系爭停車場僅規劃十四輛停車空間，故車道僅須為單車道寬度（即三˙五公尺
      ），且本件車道坡度亦未超過一比六，車道之內側曲線半徑亦為五˙○公尺，
      故與建築技術規則建築設計施工編第六十一條第一款第一目、第二目及第二款
      、第三款之規定相符。況本件系爭第六號及第八號車位前方均存有五˙五公尺
      以上之車道寬度。
（三）本件僅係於原核定之停車空間內增設停車位，並非於核定範圍外加設，且該停
      車空間於申請變更停車場使用時，即已裝設自動灑水設備，故本件亦與上述建
      築技術規則建築設計施工編第一百十四條第二款第三目之規定相符。
（四）本件瑞暘公司於領得使用執照後雖增加劃設停車空間位數使實際劃設停車位較
      原核准數增加六位，但既不涉及建築技術規則建築設計施工編第六十條及第六
      十一條規定之變更，且又與第一百十四條第二款第三目之規定相符，則依內政
      部八一○六三一三號函釋示，本件增設停車位屬私權行為，且係不需依建築法
      第七十三條辦理變更使用執照之合法停車位，而不受建築法第九十條之限制。
三、證據：除援用原審立證方法外，並補提出內政部之前開函示、使用車位管理協調
    會議紀錄及照片為證。
    理      由
一、本件甲○○、乙○○起訴主張：伊等於八十四年五月二十九日分別與瑞暘公司訂
    定不動產買賣契約，各以總價一百四十二萬元（甲○○部分）、一百四十三萬元
    （乙○○部分）向瑞暘公司購買坐落臺北市○○區○○段二小段三二一地號土地
    所有權應有部分萬分之二十，及其上二一四六七建號，門牌號碼為臺北市○○區
    ○○街九八巷八號地下層之一建物所有權應有部分十四分之一之停車位各一個，
    即瑞暘公司所規劃十四個停車位中之編號第六號及第八號之停車位（下稱系爭停
    車位）。瑞暘公司業於八十四年九月四日將系爭停車位之所有權移轉登記予伊等
    ，而伊等亦分別陸續給付瑞暘公司價金一百三十萬元。惟瑞暘公司所提出擬交付
    予伊等之停車位竟係違法設置之停車位，致隨時有遭臺北市工務局以違章為由裁
    罰及拆除之虞，而具權利及物之瑕疵，伊等於八十五年六月間獲悉上情後，乃拒
    絕受領瑞暘公司之點交，並催告瑞暘公司補正瑕疵後給付，惟迄未履行，伊等自
    得依不完全給付，與給付不能、給付遲延之規定，解除系爭不動產買賣契約，進
    而依系爭不動產買賣契約第十一條及第三條第三項之約定，請求瑞暘公司退還已
    收之價金及賠償同額與每日以一千元計算逾期交付之違約金等情，求為命瑞暘公
    司分別給付伊等各二百六十萬元，及均自八十四年九月十三日起至起訴狀繕本送
    達之日止之違約金，並加付法定遲延利息之判決（原審判命瑞暘公司給付甲○○
    、乙○○各一百三十萬元本息，駁回甲○○、乙○○其餘之請求，兩造各就其敗
    訴部分提起上訴，甲○○、乙○○並擴張其違約金請求之計算終止日為八十六年
    六月十八日，減縮違約金部分遲延利息之起算日為八十六年六月十八日，此部分
    之擴張及減縮因合於民事訴訟法第四百四十六條第一項但書及第二百五十五條第
    一項第三款規定，自應予准許）。
    瑞暘公司則以：甲○○、乙○○向伊所購買者並非停車位，而係使用執照用途登
    記為「自由事業事務所」，惟實際供作停車空間使用之建物及其基地所有權應有
    部分，此均為甲○○、乙○○於訂約時所明知，而此種於地下室增設停車空間供
    停車使用之情形，並無何違法而有受主管機關拆除之虞，且伊復已依約各給付系
    爭建物所有權應有部分十四分之一及基地所有權應有部分萬分之二十予甲○○、
    乙○○，自無應負權利及物之瑕疵擔保責任，或不完全給付之債務不履行情形。
    伊並已於八十五年五月間將系爭停車空間交由甲○○、乙○○使用，惟甲○○、
    乙○○卻遲不付清尾款並拒絕辦理點交之書面手續，甲○○、乙○○依法應負受
    領遲延責任，自不得主張解除契約，請求伊賠償等語，資為抗辯。
二、經查甲○○、乙○○主張伊等於八十四年五月二十九日分別與瑞暘公司簽訂不動
    產買賣契約，各以總價一百四十二萬元（甲○○部分）、一百四十三萬元（乙○
    ○部分）向瑞暘公司購買編號第六號及第八號停車位各一個，伊等已分別陸續給
    付瑞暘公司價金一百三十萬元之事實，業據伊等提出不動產買賣契約書為證（見
    原審卷第十六頁至第二七頁），且為瑞暘公司所不爭執，固堪信為真實。惟甲○
    ○、乙○○另主張瑞暘公司未依前開買賣契約之約定給付合法停車位予伊等，有
    不完全給付、給付有瑕疵、給付不能及給付遲延之情形云云，則為瑞暘公司所否
    認，並以前詞置辯。經查：
（一）雙方所簽訂之不動產買賣契約書所約定之買賣不動產標示係：土地為「台北市
      士林區○○段○○段三二一地號，持分萬分之二十」，建物為「台北市○○區
      ○○街九十八巷八號地下層之一，建號：永新段二小段二一四六七號，持分：
      十四分之一，車位編號六號（甲○○部分）、八號（乙○○部分）」（見原審
      卷第十六頁及第二一頁），惟雙方此項不動產之買賣僅係購買使用執照用途編
      為「自由職業事務所」建物內之停車空間，而非使用執照用途編為停車位，亦
      據瑞陽公司提出之甲○○、乙○○所書立之切結書為證（見原審卷第九六頁及
      第九七頁），並經甲○○、乙○○自認其上之簽名為真正（見原審卷第一一八
      頁），則依系爭不動產買賣契約之約定，瑞暘公司所應給付者並非使用執照用
      途須編為停車位之停車位建物，而係使用執照編為自由職業事務所建物範圍內
      之停車空間。甲○○、乙○○雖另主張：前開切結書係於訂約後瑞暘公司另提
      出交付伊等簽名者，其上八十四年五月二十九日之日期乃瑞暘公司之職員所倒
      填，故伊等並非於訂約時即知所購買者為使用執照用途編為自由職業事務所云
      云。惟查甲○○、乙○○於購買系爭停車空間時，瑞暘公司之現場接待人員均
      已明白告知停車空間之使用執照用途為「自由職業事務所」，並於八十四年五
      月二十九日簽訂買賣契約時，同時書立切結書，且同時期購買車位之購買戶王
      木村、彭根良、陳欣松等人亦均於簽訂買賣契約書同時書立切結書等情，業經
      臺灣士林地方法院檢察署檢察官訊問證人即瑞暘公司承辦業務員沈恩得及代書
      張素瑜證述明確，並經核閱王木村、彭根良、陳欣松等人之買賣契約書及切結
      書認定無訛（見原審卷第五二頁），復經臺灣高等法院檢察署檢察官覆核明確
      （見原審卷第五五頁）。再衡諸常情，果如甲○○、乙○○所云係於簽約後始
      知悉系爭停車空間之使用執照用途編為自由職業事務所，則彼等豈有捨立即停
      止繼續給付價金並解除買賣契約，以減少損失之舉措而不為，反而同意另簽具
      對己不利之切結書，且更出具委託書委請瑞暘公司代辦「前途未卜」之使用執
      照用途變更手續（見原審卷第九八頁及第九九頁）？足見甲○○、乙○○所為
      此部分之主張，並不足取。
（二）再瑞暘公司雖受甲○○、乙○○之委託代為申辦使用執照變更用途，惟此項委
      託事務並不等同瑞暘公司變更其買賣契約義務為應給付合法之停車位予甲○○
      、乙○○。雖系爭停車空間原使用執照用途於八十四年八月十六日經台北市工
      務局同意變更部分區域用途為停車場（自設八部車位）（見原審卷第一六四頁
      ），惟甲○○、乙○○亦不得據此即主張瑞暘公司應交付超過系爭買賣契約約
      定之給付內容（即由原約定之建物所有權應有部分十四分之一增加為建物所有
      權應有部分八分之一）。而瑞暘公司已於八十四年九月四日將系爭不動產所有
      權應有部分依約移轉登記予甲○○、乙○○（見原審卷第四一頁、第四七頁及
      第四九頁所附之土地及建物登記簿謄本），亦為甲○○、乙○○所自認。此外
      瑞暘公司並已於八十五年四月十六日通知甲○○、乙○○辦理點交已規劃完成
      之十四個停車空間中編號六號及八號停車空間之手續（見原審卷第三○頁瑞暘
      公司通知點交之存證信函及第三三頁瑞暘公司通知補辦點交之書面手續存證信
      函），且甲○○、乙○○亦自八十五年七月間起，即開始使用系爭停車空間（
      見原審卷第一一○頁之現場照片），亦均為甲○○、乙○○所不爭執（見原審
      卷第二○三頁背面），及至八十九年三月十三日仍在使用占有中（見本院卷第
      一一九至第一二一頁所附之現場照片及第一一八頁之八十五年九月六日使用車
      位管理協調會紀錄），則瑞暘公司所辯：伊已依約將系爭停車空間交付甲○○
      、乙○○使用，僅係未完成點交之書面手續等語，即為可取。按買賣不動產之
      交付並無須以書面方式為之，則甲○○、乙○○既經瑞暘公司通知點交後，即
      事實上占有使用系爭停車空間，自不得再以雙方尚未就點交辦理書面手續，主
      張瑞暘公司尚未將系爭停車空間點交由彼等使用。從而瑞暘公司所辯伊已依據
      買賣契約之約定交付系爭停車空間予甲○○、乙○○，並無不完全給付、給付
      不能及給付遲延之情形，亦無物及權利之瑕疵之情事等語，應屬可取。
（三）甲○○、乙○○既已於八十五年七月間即接受點交而開始使用系爭停車空間，
      依民法第三百六十五條第一項規定，買受人因物有瑕疵，而得解除契約或請求
      減少價金者，其解除權或請求權，於物之交付後六個月間，不行使而消滅。本
      件縱認甲○○、乙○○有得解除系爭買賣契約之權利，惟彼等於受領系爭停車
      空間後，遲至八十六年六月六日始以起訴狀繕本之送達為向瑞暘公司解除系爭
      買賣契約之意思表示（見原審卷第十頁背面），顯亦已逾六個月之除斥期間，
      依前揭規定，彼等主張解除系爭買賣契約，亦屬無據。
三、又甲○○、乙○○另主張瑞暘公司所交付之停車空間，係屬違章，有隨時遭裁罰
    及強制拆除之虞云云，並提出台北市工務局建築管理處書函為證（見原審卷第一
    五六頁），惟為瑞暘公司所否認。按建築物於申領使用執照後，擅自增加停車空
    間位數，若涉及建築技術規則建築設計施工編第六十條及第六十一條規定之變更
    或第一百十四條第二款第三目之規定，應依建築法第七十三條規定辦理（即須先
    申請變更使用執照，俟領得變更後之使用執照，始能變更原使用範圍），經函飭
    恢復原核准之停車位而不從，應依同法第九十條規定處理（即處以罰鍰或強制拆
    除）。至若未違反上開規定而增設之停車位出售者，屬私權行為，不在公法處分
    之列，業據內政部八十二年一月十八日台內營字第八一○六三一三號函釋甚詳（
    見本院卷第六０頁）。再按建築技術規則建築設計施工編第六十條係規定停車空
    間及其應留設供汽車進出用之車道標準，且此項規定之目的在防止將停車空間不
    當減縮另供非停車使用，如係仍供作停車使用，則不在此限（參照內政部營署建
    字第一二二三八號函─見本院卷第六０頁），同法第六十一條係規定車道之寬度
    ，同法第一百十四條第二款第三目則係規定室內停車空間之外牆開口面積達二分
    之一或停車位超過二十輛之建築物應設置之灑水設備及滅火設備。故如建築物於
    申領使用執照後，雖有擅自增加停車空間位數，惟其停車位之長寬尺寸及車道之
    設置並未違反前開建築技術規則建築設計施工編第六十條之規定，車道之寬度未
    違反同法第六十一條規定，灑水設備及滅火設備亦符合同法第一百十四條第二款
    第三目之規定者，則其在核定之停車場範圍內單純增設停車位數，並不當然構成
    違章，而有遭裁罰及強制拆除之虞。經查本件甲○○、乙○○所提出之前開台北
    市工務局建築管理處書函僅係指單純增設四個車位即違反建築技術規則第六十條
    及第六十一條規定等語，顯與前開內政部函釋意旨不符，自不足據為有利於甲○
    ○、乙○○之認定。況果如甲○○、乙○○所云瑞暘公司所交付之停車空間係違
    章，有遭受裁罰及強制拆除之虞，惟此種結果要亦屬甲○○、乙○○於與瑞暘公
    司訂定系爭不動產買賣契約時所得預見，而彼當時既均未提出異議，而仍與瑞暘
    公司訂定系爭買賣契約，則自無容許彼等於事後再以瑞暘公司違約為由，主張解
    除契約，請求返還價金及給付違約金之理，是彼等所為此部分之主張，亦不足取
    。
四、綜上所述，甲○○、乙○○主張瑞暘公司有不完全給付、給付有瑕疵、給付不能
    及給付遲延等情形，伊等自得解除雙方間所訂立之不動產買賣契約，洵屬無據，
    從而彼等依前開買賣契約第十一條及第三條第三項之約定，請求瑞暘公司給付甲
    ○○、乙○○各二百六十萬元，及均自起訴狀繕本送達之翌日即八十六年六月十
    八日起至清償日止，按年息百分之五計算之遲延利息；暨均自八十四年九月十三
    日起至起訴狀繕本送達之日即八十六年六月十七日止，按日以一千元計算之違約
    金，及均自起訴狀繕本送達之日即八十六年六月十七日起至清償日止，按年息百
    分之五計算之遲延利息，與在本院所為擴張聲明之請求，均屬不應准許。原審所
    為瑞暘公司敗訴之判決，尚有未洽。瑞暘公司上訴論旨指摘原判決此部分不當，
    求予廢棄改判，為有理由；原審所為甲○○、乙○○敗訴之判決，並無不合。甲
    ○○、乙○○上訴論旨指摘原判決此部分不當，求予廢棄改判，為無理由。
五、至兩造其餘之攻擊或防禦方法，及未經援用之證據，經本院斟酌後，認為均不足
    以影響本判決之結果，自無一一詳予論駁之必要；又甲○○、乙○○於本院言詞
    辯論期日始請求履勘現場，勘驗系爭建築物地下室之灑水設備及滅火設備，惟查
    甲○○、乙○○自起訴時起，以迄本院前審及本次更審準備程序中始終並未提及
    系爭停車空間有灑水設備及滅火設備之瑕疵，而系爭停車空間自八十五年四月十
    六日瑞暘公司通知點交迄今已經使用逾四年，則縱經履勘發現有瑕疵，亦難據以
    認定係於點交之時即已存在，仍不足以影響本判決之結果，已無再開準備程序進
    行勘驗之必要，併此敘明。
六、據上論結：本件瑞暘公司之上訴為有理由，甲○○、乙○○之上訴及擴張之聲明
    均為無理由，依民事訴訟法第四百五十條、第四百四十九條第一項、第七十八條
    、第八十五條第一項前段，判決如主文。
中      華      民      國    八十九    年      五      月      二      日
                                臺灣高等法院民事第十三庭
                                    審判長法  官  林  鄉  誠
                                          法  官  劉  清  景
                                          法  官  謝  碧  莉
右正本係照原本作成。
如不服本判決，應於收受送達後二十日內向本院提出上訴書狀，其未表明上訴理由者
，應於提出上訴後二十日內向本院補提理由書狀（均須按他造當事人之人數附繕本）
上訴時應提出委任律師或具有律師資格之人之委任狀；委任有律師資格者，另應附具
律師及格證書及釋明委任人與受任人有民事訴訟法第四百六十六條之一第一項但書或
第二項（詳附註）所定關係之釋明文書影本。
中      華      民      國    八十九    年      五      月      五      日
                                          書記官  曹  聖  德
附註：
民事訴訟法第四百六十六條之一（第一項、第二項）：
對於第二審判決上訴，上訴人應委任律師為訴訟代理人。但上訴人或其法定代理人具
有律師資格者，不在此限。
上訴人之配偶、三親等內之血親、二親等內之姻親，或上訴人為法人、中央或地方機
關時，其所屬專任人員具有律師資格並經法院認為適當者，亦得為第三審訴訟代理人
。


司法院資訊處製作；財團法人民間司法改革基金會備份。
